臺灣臺北地方法院民事裁定
111年度消債清字第83號
聲  請  人  
即  債務人  黃建敦  

代  理  人  高正杰律師（法扶律師）
相  對  人  
即  債權人  永豐商業銀行股份有限公司

法定代理人  陳嘉賢  


相  對  人  
即  債權人  臺灣土地銀行股份有限公司

法定代理人  何英明  

相  對  人  
即  債權人  第一商業銀行股份有限公司

法定代理人  邱月琴  

代  理  人  楊絮如  
相  對  人  
即  債權人  滙豐（台灣）商業銀行股份有限公司


法定代理人  陳志堅  

相  對  人  
即  債權人  臺灣新光商業銀行股份有限公司

法定代理人  李增昌  
代  理  人  陳建富  
相  對  人  
即  債權人  遠東國際商業銀行股份有限公司


法定代理人  侯金英  

相  對  人  
即  債權人  日盛國際商業銀行股份有限公司

法定代理人  郭倍廷  


相  對  人  
即  債權人  第一金融資產管理股份有限公司

法定代理人  施志調  
相  對  人  
即  債權人  凱基商業銀行股份有限公司
                      設臺北市○○區○○○路000號0樓、00樓及00樓
法定代理人  曹慧姝  


相  對  人  
即  債權人  花旗（台灣）商業銀行股份有限公司 
                      設臺北市○○區○○路0號0、0、00、00、00、00、00樓
法定代理人  莫兆鴻  
相  對  人  
即  債權人  新北市政府稅捐稽徵處

法定代理人  張世玢  
上列當事人間消費者債務清理之清算事件，本院裁定如下：
    主  文
聲請人黃建敦自中華民國一一一年七月二十七日下午四時起開始
清算程序。
命司法事務官進行本件清算程序。
    理  由
一、按債務人不能清償債務或有不能清償之虞者，得依本條例所
    定更生或清算程序，清理其債務；債務人對於金融機構負債
    務者，在聲請更生或清算前，應向最大債權金融機構請求協
    商債務清償方案，或向其住、居所地之法院或鄉、鎮、市、
    區調解委員會聲請債務清理之調解，消費者債務清理條例（
    下稱消債條例）第3條、第151條第1項分別定有明文。此係
    採前置協商主義，是債務人於協商程序中，自應本於個人實
    際財產及收支狀況，依最大誠信原則，商討解決方案。如終
    究不能成立協商，於聲請更生或清算時，法院審酌上開條文
    所謂「不能清償或有不能清償之虞」，允宜綜衡債務人全部
    收支、信用及財產狀況，評估是否因負擔債務，而不能維持
    人性尊嚴之最基本生活條件，所陳報之各項支出，是否確屬
    必要性之支出，如曾有協商方案，其條件是否已無法兼顧個
    人生活之基本需求等情，為其判斷之準據。又法院開始清算
    程序之裁定，應載明其年、月、日、時，並即時發生效力。
    法院開始更生或清算程序後，得命司法事務官進行更生或清
    算程序，必要時得選任律師、會計師或其他適當之自然人或
    法人1人為監督人或管理人，復為同條例第83條第1項、第16
    條第1項所明定。
二、本件聲請意旨略以：伊現積欠債權人新臺幣（下同）　228
    萬6,606元，因無資力得以清償債務，前曾向本院聲請消債
    條例前置調解，惟前置調解不成立，爰依法聲請清算等語。
三、經查：
㈠、依聲請人之財團法人金融聯合徵信中心債權人清冊所載（見1
    10年度北司消債調字第480號卷〈下稱調解卷〉第23頁），聲
    請人曾參與銀行公會債務協商而嗣後毀諾，聲請人經本院詢
    問後僅回覆：伊於民國95年間雖曾參與銀行公會債務協商，
    惟相關資料均已遺失，無法提出證明文件說明當時還款狀況
    ，且當時因承包工程業務並不穩定，工程款項往往未能即時
    收取，致未能依約清償，應屬不可歸責等語（見本院卷第55
    頁）。聲請人既未就當時經濟狀況為進一步說明，亦未提出
    任何證據相佐，本院自無從僅據前開陳述審酌聲請人先前成
    立之還款協議條件目前是否無法兼顧聲請人個人生活之基本
    需求，而有「不可歸責於己之事由致履行有困難」之情事。
    聲請人嗣主張其有不能清償債務之情事，於110年11月24日
    再具狀向本院聲請調解，經本院以110年度北司消債調字第4
    80號聲請消債調解事件受理在案，復經本院司法事務官於同
    年12月29日調解程序中勸諭兩造調解，仍調解不成立，聲請
    人代理人遂當場聲請進入清算程序等情，業經本院依職權調
    取110年度北司消債調字第480號卷核閱屬實，堪可認定。是
    以，本院應綜合聲請人目前全部收支及財產狀況，評估其是
    否已達不能維持符合人性尊嚴之最低生活條件，而有「不能
    清償債務或有不能清償之虞」之情形。
㈡、聲請人之平均每月收入及財產狀況：
　⒈聲請人主張其年逾七旬，無從事任何工作，且身體機能衰退
    ，體力更以不堪負荷，並無再行覓職計畫，職場上亦罕見願
    意雇用70旬之職場，伊目前每月除有領取國民年金4,401元
    外，尚受有胞姐黃芍資助5,000元等語，有卷附聲請人之108
    年度至109年度綜合所得稅各類所得資料清單、勞工保險被
    保險人投保資料表、收入切結書、郵局客戶歷史交易清單等
    件為證（見調解卷第31至36頁、第73頁，本院卷第79至83頁
    ），復有臺北市政府社會局111年4月20日函、臺北市政府都
    市發展局111年4月21日函、勞動部勞工保險局111年4月25日
    函等件在卷可稽（見本院卷第131至135頁），是聲請人所述
    核與前列資料相符，堪信為真。
　⒉又聲請人主張其名下雖有汽車1台（車牌號碼：00-0000），
    該車於106年10月間已由回收業主回收清除，車牌經拆卸後
    目前仍由聲請人自行保留，惟因欠稅關係，無法辦理報廢，
    另名下除金融機構存款外，無其他財產，業據其提出全國財
    產稅總歸戶財產查詢清單、郵局客戶歷史交易清單、廢機動
    車輛回收管制聯單、車牌照片、行車執照、集保戶往來參加
    人明細資料表（含帳號）、保管帳戶客戶餘額表、客戶存卷
    異動明細表、投資人於各專戶無資料明細表、投資人於清算
    交割銀行未開戶明細表、中華民國人壽保險商業同業公會保
    險業通報作業資訊系統資料查詢結果回覆書為證（見調解卷
    第29頁，本院卷第75至83頁、第97至99頁、第115至123頁、
    第127至130頁），復有本院查詢高額壽險資訊連結作業在卷
    可稽（見本院卷第47頁），堪以信實。　
　⒊從而，本院即以聲請人現今收入9,401元，作為計算聲請人目
    前償債能力之依據。　　　
㈢、聲請人支出狀況：按債務人必要生活費用，以最近一年衛生
    福利部或直轄市政府所公告當地區每人每月最低生活費1.2
    倍定之；債務人聲請更生或清算時所提財產及收入狀況說明
    書，其表明每月必要支出之數額，與本條例第64條之2第1項
    、第2項規定之認定標準相符者，毋庸記載原因、種類及提
    出證明文件，消債條例第64條之2第1項，消費者債務清理條
    例施行細則第21條之1第3項定有明文。聲請人主張其每月必
    要生活費用應以最低生活費之1.2倍計算乙節，按諸上開說
    明，並核以聲請人現居於胞姐黃芍所有之臺北市萬華區房屋
    ，有卷附戶籍謄本、土地及建物登記第一類謄本土地可憑（
    見調解卷第37頁、本院卷第111至113頁），且參照衛生福利
    部公告111年度臺北市每人每月最低生活費用為18,682元，
    其1.2倍即為22,418元（計算式：18,682元×1.2＝22,418元）
    ，爰以此數額作為聲請人每月必要生活費用之基準。　
㈣、準上所述，本件聲請人以每月收入9,401元，扣除其個人每月
    必要生活費用22,418元，已無剩餘，堪認聲請人已處於不能
    清償之客觀經濟狀態，而有藉助清算制度調整其與債權人間
    之權利義務關係而重建其經濟生活之必要，自應許聲請人得
    藉由清算程序清理債務。
四、綜上所述，聲請人係一般消費者，依其收支及財產狀況，確
    有不能清償債務之情事，且聲請人並未經法院裁定開始更生
    程序或許可和解或宣告破產，聲請人復查無消債條例第6條
    第3項、第8條或第82條第2項所定駁回清算聲請之事由存在
    ，則聲請人聲請清算，應屬有據，爰裁定開始清算程序，並
    命司法事務官進行本件清算程序。　
五、依消債條例第11條第1項、第83條第1項、第16條第1項，裁
    定如主文。
中　　華　　民　　國　　111 　年　　7 　　月　　27　　日
                  民事第二庭    法　官　蔡英雌
以上正本係照原本作成。
本裁定不得抗告。
本裁定已於111年7月27日下午4時公告。
中　　華　　民　　國　　111 　年　　7 　　月　　27　　日
                                書記官  霍薇帆